【裁判字號】    89,上訴,123
【裁判日期】    890607
【裁判案由】    偽造文書等
【裁判全文】
臺灣高等法院臺中分院刑事判決                    八十九年度上訴字第一二三號
    上  訴  人  臺灣台中地方法院檢察署檢察官
    被      告  乙○○
    選任辯護人  周金城
右上訴人因被告偽造文書案件，不服台灣台中地方法院八十八年度訴字第一○四二號
中華民國八十八年十一月二日第一審判決（起訴案號：台灣台中地方法院檢察署八十
八年度偵字第一○五二三），提起上訴，本院判決如左：
    主  文
上訴駁回。
    理  由
一、公訴意旨略以：被告乙○○係經營設於台中縣大雅鄉○○路○段四三六號「洛克
    人玩具店」之負責人，以販售電視遊樂器及光碟為業，明知「SEGA」係日商西雅
    企業股份有限公司（下稱西雅公司）向經濟部申請註冊取得之商標專用權，指定
    使用商標法施行細則第二十七條第八十類之電腦、家庭微電腦、公司用微電腦、
    硬體、軟體、電腦用磁帶磁碟、電視遊樂器用程式卡帶、磁帶、磁碟、驅動器之
    商品，專用權期間自民國（下同）七十三年七月一日起至八十三年六月三十日止
    ，續延展至九十三年六月三十日止及「PlayStation」係日商蘇妮股份有限公司
    （下稱蘇妮公司）向經濟部申請註冊取得之商標專用權，指定使用於商標法施行
    細則第二十四條第七十二類之電腦、錄有電腦程式之磁碟、磁卡、磁帶及光碟之
    商品，專用權期間自八十四年三月一日起至九十四年二月二十八日止，且均在國
    際間行銷多年，已為相關大眾所共知之商標圖樣，竟未經商標專用權人西雅公司
    、蘇妮公司之同意，基於意圖營利之概括犯意，自八十七年五月間起，以每片新
    台幣（下同）三十二元之價格向王博正買進仿冒前述商標之電視遊戲光碟片，再
    以每片六十元之價格出售牟利，而西雅公司及新力公司之名稱、商標及條碼，均
    為該等公司表示其用意之證明，乙○○所販售上開仿冒商標之光碟片，經由電視
    遊樂器主機執行程式，在電視螢幕上出現前述公司之名稱及「SEGA」、「
    PlayStation」之商標，與真品為相同之使用，致與西雅公司、新力公司所產銷
    之真品相混淆而行使該等偽造之文書，足生損害於西雅公司、新力公司。嗣於八
    十八年二月八日，在上址為法務部調查局台中縣調查站查獲，並扣得仿冒前述商
    標之遊戲光碟片計五千三百三十片（真品市價如以每片一千元計算，約計為五百
    三十三萬元）、目錄一冊。而以西雅公司、新力公司之名稱、商標及條碼，均為
    該公司表示其用意之證明，應屬刑法第二百二十條之準私文書，又被告販售之仿
    冒光碟片，外觀上雖未標示公司及商標之名稱，然經由主機放映執行電腦程式，
    電視螢幕上均顯示前述公司及商標圖樣之名稱，依其行為實行之過程，仍有主張
    該等公司名稱及商標等之意思內容，其偽造私文書並行使之行為自當成立。因認
    被告所為係涉犯商標法第六十三條及刑法第二百十六條、第二百十條之罪嫌云云
    。
二、按犯罪事實，應依證據認定之，無證據不得推定其犯罪事實，不能證明被告犯罪
    者，應諭知無罪之判決，刑事訴訟法第一百五十四條、第三百零一條第一項分別
    定有明文。又事實之認定，應憑證據，如不能發現相當證據，或證據不足以證明
    ，自不能以推測或擬制之方法，以為裁判基礎，認定不利於被告之事實，應依積
    極證據，苟積極證據不足為不利被告事實之認定時，即應為有利於被告之認定，
    更不必有何有利之證據，最高法院亦著有四十年度台上字第八十六號、三十年度
    上字第八一六號判例足參。再按商標法第六十三條之商品，係指意圖欺騙他人，
    而於同一商品或類似商品，使用相同或近似於他人註冊商標之圖樣，或於有關商
    品或類似商品之廣告、標貼、說明書、價目表或其他文書，附加相同或近似於他
    人註冊商標圖樣而陳列或散佈者，而所謂商品之使用，係指為行銷之目的，將商
    標用於商品或其包裝、容器、標帖、說明書、價目表或其他類似物件上，而持有
    、陳列或散布，商標法第六條、第六十二條、第六十三條均定有明文。
三、本件公訴人認被告乙○○有違反商標法第六十三條、刑法第二百十六條、第二百
    二十條、第二百十條之罪嫌，無非係以被告乙○○之自白及並扣得仿冒前述商標
    之遊戲光碟片計五千三百三十片、目錄一冊為證，又前述「SEGA」、「
    PlayStation」之商標係日商西雅公司、新力公司分別向經濟部申請註冊取得之
    專用商標權，且指定使用之商品行銷國際間多年，已為相關大眾所共知之商標圖
    樣，有商標註冊證及照片等可稽，而西雅公司、新力公司所產銷之電視遊樂器遊
    戲光碟片，市面價格均為一千元以上，被告既從事於販售各種電視遊樂器及光碟
    片，豈有不知真品價格之理，卻以每片三十二元顯不相當之低價購入，再以每片
    六十元之價格售出。再者，查獲後經台中縣調站於八十八年二月二十六日會同被
    告自扣押之光碟片中取出「元朝秘史」、「九龍風水傳」、「ＴＥＭＰＥＳＴ」
    及「鬼斬忍法帖」等，經使用主機放映執行程式，電視螢幕上顯示上開商標圖樣
    ，有勘驗報告書可稽等為其論據。
四、訊據被告乙○○坦承有販賣上開種類之光碟片，惟否認有何上開罪嫌，並辯稱：
    伊並不知道光碟片會出現如附件所示之商標、公司名稱及條碼，且伊出售時均係
    單純出賣光碟片，並未以偽為真而為出賣，故伊並無犯上開罪嫌之意思等語。
五、本件公訴人起訴事實認被告乙○○所販賣之電腦遊戲光碟片外觀上雖均無仿冒之
    西雅公司及新力公司之名稱、商標及條碼，然該等光碟片進而透過電視遊樂器執
    行，在電視畫面上亦出現西雅公司及新力公司之名稱及附件編號一至三所示之商
    標（公訴人漏列如附件編號二之商標，惟該商標既與如附件編號一之商標同時出
    現，故並此說明），為相同之使用，致與告訴人等公司所產銷之真品相混淆，足
    以生損害於該公司，公訴人認此部分涉有商標法第六十三條、刑法第二百十六條
    、第二百二十條、第二百十條之罪嫌，茲分述如后：
(一)就被告違反商標法第六十三條部分而論：
１．第按商標之使用必需係於商品上，而由於商標之申請註冊，應指定使用商標之商
    品類別及商品名稱，以申請書向商標主管機關為之，不同類別之商品應分別申請
    ，而商品之分類則由施行細則定之，商標法第三十五條第一項及第二項定有明文
    。復查，扣案之電腦遊戲光碟片係將電腦遊戲軟體以電腦語言所寫成程式，再將
    之組譯成適合電腦主機讀取之檔案，而儲存於光碟片內。然電腦遊戲軟體本身係
    屬他人之創作而為著作之一種，此可觀之於我國著作權法第三條第一項第一款規
    定「著作」係指屬於文學、科學、藝術或其他學術範圍之創作自明，故人之創作
    原則上為無形，其有形之「著作原件或其重製物」均僅為表達該著作（創作）之
    具體方法或其存在客體而已，應非著作之本身（本質），此另可參考八十七年一
    月二十一日修正著作權法增第十條之一規定：「依本法取得之著作權，其保護僅
    及於該著作之表達，而不及於其所表達之思想、程序、製程、系統、操作方法、
    概念、原理、發現」可知，所以無形之著作常需依附於有形之物體，並非可謂該
    被依附之客體即屬著作本身，故本件涉嫌被重製之電腦遊戲軟體係以電腦語言寫
    成程式，再將之組譯成適合電腦主機讀取之檔案，而儲存於光碟片內，電腦遊戲
    軟體本身雖屬著作，然光碟片則係被依附之載體（物體），二者於概念上自有區
    別之必要。我國商標法施行細則第四十九條第九類之產品經列示計有：科學、航
    海、測量、電氣、攝影、電影、光學、計重、計量、信號、檢查（監督）、救生
    和教學用具及儀器；聲音或影像記錄、傳送或複製（再生）用器具；磁性資料載
    體、記錄磁碟；自動販賣機及貨幣操作（管理）器具之機械裝置；現金出納機、
    計算機及資料處理設備；滅火器械等物（修正前施行細則第二十四條第七十二類
    則規定：電腦、計算機、收銀機〔八十年十月二十三日公布〕、修正前施行細則
    第二十七條第八十類規定：計算機〔七十一年五月六日公布〕），綜上以觀，均
    係以有形之物體為該類之商品，並未包括電腦軟體、或電腦程式等，是單就電腦
    遊戲軟體而言，並無從為該類之商品（是如附件編號三所示之商標其專用商品範
    圍包括「軟體」乙項顯已逸脫商標法施行細則第四十九條第九類之範圍，併此敘
    明）。反之，光碟片本身因可為電腦磁性資料之載體，故為上開種類之商品，而
    應受商標法之規範。故就一般社會常情，電腦遊戲軟體之出售，均係將寫成電腦
    軟體之電腦程式所組譯成之檔案，儲存於適於儲存檔案之載體（如光碟片、磁碟
    片等），或再加上適度之包裝後，以實物之方式出售。是本件所應推究者，乃遊
    戲軟體所附著之商品即扣案之光碟片本身有無使用商標之問題，而非其內所隱藏
    之遊戲軟體程式之創作本身，合先敘明。
２．次查，查扣之遊戲軟體光碟片均係被告將光碟片（或外加封皮、ＣＤ塑膠盒等外
    包裝）出售予不詳姓名之客戶，再由客戶購買後，將之置於適合執行光碟片內程
    式之主機，再配合電視等相關設備，使其內之遊戲軟體出現於電視螢幕上，客戶
    始得利用其配備玩樂，此可參考原審於八十七年十二月一日當庭所作之勘驗筆錄
    在卷足參，此過程既係客戶先向被告購入光碟片後，再以其所自備之電腦遊戲主
    機配合電視螢幕等相關硬體設置完備後，將光碟片置於電腦遊戲主機之固定位置
    內執行其內之程式，始分別出現如附件編號一至三所示商標及「Licensed    by
    Sony Computer Enterprisment Ltd」、「PRODUCED BY or UNDER LICENSE FORM
    SEGA  ENTERPRISES. LTD」等英文名稱及授權文字，綜認此種標示型態足資一般
    商品購買人認識其所表彰之商品來源，解釋上屬商標法第六條第一項所稱之其他
   類似物件之範疇，惟被告出售光碟片時，並非透過上開方示執行上開光碟片內之
    程式始為販售，而僅係單純之交付光碟片，故就交易過程中，被告既無透過光碟
    片展示其前揭商標、英文名稱及授權文字，客觀上自無以之供作行銷之用，更何
    況主觀上豈會有以為供行銷之目的，是已無商標之使用可言；再就電視螢幕上會
    出現前揭商標、英文名稱及授權文字，綜認其出現之結果，亦係經以電腦語言寫
    成程式，再將之組譯成適合電腦主機讀取之檔案，而儲存於光碟片內，則光碟片
    內儲存有關於展示商標之檔案，必然同時儲存有電腦遊戲軟體之檔案，然扣案光
    碟片之鑑定，尚需就系爭遊戲系統之組合進行分析，且該遊戲系統硬體及架構及
    相對之組合語言為告訴人公司所獨有，尚難詳加以鑑定，此可參考財團法人工業
    策進會八十八年九月二十三日（八八）資法字第○○二二七二號函，故被告所購
    入之電腦遊戲光碟片，雖均係透過不詳姓名之人所重製，然其重製電腦遊戲軟體
    之過程，若欲排除展示上開商標、英名文稱及授權文字之檔案資料，而保留僅重
    製其內之電腦遊戲軟體，勢必有瞭解告訴人所獨有之遊戲系統硬體及架構及相對
    之組合語言之技術，則該不詳姓名之重製者為免技術上之困難，及基於成本考量
    自不另作任何之過濾。故其於重製電腦遊戲軟體之檔案同時，同時會一併複製有
    關會展示商標圖樣之檔案，應屬無可避免之結果，就此尚難逕謂其為達行銷之目
    的而複製該等電腦檔案資料。退步言，縱使其於重製電腦遊戲軟體之初知悉有展
    示商標之檔案存在，而併同複製之，其結果亦與所重製之電腦遊戲軟體檔案一併
    隱藏光碟片內，客觀上並無從作為電腦遊戲光碟片實體之表彰，且將來行銷之時
    ，既以光碟片之實物作交易，更無從透過其內所隱藏之商標、英文名稱及授權文
    字來表彰其電腦遊戲光碟片之商品，據此更無從推知該不詳姓名之人於重製之初
    係以複製此等檔案來供行銷目的之用，更遑論以複製此等檔案來達到欺騙他人之
    意圖。從而縱認被告有販賣扣案等電腦遊戲光碟片之行為，亦非可謂該當於商標
    法第六十三條之構成要件。
(二)就被告違反刑法第二百十六條、第二百二十條、第二百十條之罪部分而論：
１．刑法固於八十六年十月六日經總統令公布修正刑法第二百二十條，除將原條文列
    為第一項增列「圖畫」、「照像」以文書論之規定外，並增列第二項規定：錄音
    、錄影或電磁紀錄，藉機器或電腦之處理所顯示之聲音、影像或符號足以表示其
    用意之證明者，亦同於同條第一項之規定以文書論，係以近代社會對於錄音、錄
    影、電腦之使用，日趨普遍，並漸用以取代文書之製作，已應實際需要，並於同
    年月八日生效，被告固於上開條文修正生效後販賣電腦遊戲光碟片，若有該當於
    該條之情形，其有偽造及行使偽造之行為，自應有該條之適用情形。然按商標本
    身之作用在於表彰自己營業之商品，商標法第二條定有明文，而如附件所示之商
    標除「PlayStation」及「SEGA」二者係以文字方式來表示其商標，PS設計圖則
    以單純之圖形表示其商標，除單純之圖形本身不備任何之文書意思性外；另「
    PlayStation」及「SEGA」二者之中，「SEGA」又非通用之文字所組成，而為一
    種單純之名稱，亦不具文書所需之意思性，而「PlayStation」雖係英文中之「
    PLAY」及「STATION」二字所組合，然組合之結果亦僅係一種較為特別之名稱，
    所表示者不具文書之意思性，綜此上開商標本身均非屬刑法上所稱之文書；而商
    標法所保護之商標法益，乃在於保護非商標專用權人不得任意使用他人之商標，
    其保護之重點在於商標使用之概念，而有別刑法第二編第十五章偽造文書印文罪
    章所使用之偽造、變造、不實登載等概念。故電視螢幕上所出現之文字或圖樣商
    標，雖屬於電腦處理所顯示之圖樣及字形，然其客觀上既無文書所具備之意思性
    ，尚難與文書同論（此亦可參酌一般實務對於單純違反商標法第六十二條及六十
    三之罪，並無同時論以偽造準私文書罪或行使偽造準私文書等罪可知）。
２．另就電視螢幕上所出現之「Licensed by Sony Computer Enterprisment Ltd」
    、「PRODUCED BY or UNDER LICENSE FORM SEGA ENTERPRISES. LTD」等英文名
    稱及授權文字觀之，該等係以電腦文字顯示，而文字本身並非屬於聲音、影像或
    符號範疇，此可參酌刑法第二百二十條第一項係將文字與符號、圖畫、照像等併
    列，而同條第二項對於文字部分未如第一項之明文規定，顯係有意排除，再基於
    罪刑法定原則，本院更無從對之加以比附援引，故該等文字已難符合刑法第二百
    二十條第二項之要件，且該等文字既非在紙上或物品上來表示其一定之用意之證
    明，亦難再依同條第一項之規定以文書論。退而言之，縱認電視螢幕所出現之商
    標及文字可以之為文書論，次按刑法上之行使偽造私文書，必須提出偽造之文書
    ，本於該文書之內容有所主張方得成立。又所謂行使偽造之文書，乃依文書之用
    法，以之充作真正文書而加以使用之意，故須行為人就其所偽造之內容向他方有
    所主張，始足當之，最高法院四十七年台上字第一○四八號、七十二年台上字第
    四七○九號判例足資參照。則上開於電視螢幕出現之商標、英文名稱及授權文字
    係被告先將光碟片售予不詳姓名之顧客，該顧客事後再將之置於適合執行光碟片
    內電腦軟體程式之主機，配合電視等相關設備，使之出現於電視螢幕上，此一結
    果並非被告販賣電腦遊戲光碟片之時所發生，而係顧客事後自行執行光碟片內之
    檔案程式之結果，故被告於交易過程對於該等商標、英文名稱及授權文字並未對
    顧客為任何主張，反之係由顧客於執行時，由電視螢幕之展示觀視到該等內容，
    況且交易時，該等會出現上開商標、英文名稱及授權文字之程式既隱藏於光碟片
    之中，故買賣交易之際，客觀上被告亦難以就該等內容為任何主張，而顧客交易
    當場未見到該等內容，又如何憑信被告之主張為真，而為文書之信用交易？綜上
    以觀，縱認被告有販賣光碟片之行為，仍尚難謂與刑法第二百十六條、第二百二
    十條、第二百十條之罪名構成要件該當。
六、綜上所述，因認被告所辯尚為可採，被告之行為既未該當於商標法第六十三條、
    刑法第二百十六條、第二百二十條、第二百十條之構成要件，是均無從以該等之
    罪相繩。此外，復查無其他積極證據足認被告有何公訴人所指之犯行，揆諸首開
    判例及條文之意旨，原審為被告無罪之諭知，經核並無不合，檢察官上訴意旨略
    以：被告對於正品，仿品之別，以及價格高低，貨品來源與管道等，均心知肚明
    ，乃其進貨不明來源之光碟，並以超乎行情之價格廉售，謂其無仿冒販售之意，
    童稚亦不會相信，何況其既以販賣仿冒光碟為業，必先觀看商品內容始能向人推
    銷，且於顧客詢問通關秘訣時，亦必播放光碟片加以解說，而光碟片只要經機器
    執行即會出現被害人公司之名稱，商標，被告又非目盲焉能不知有此公司名稱及
    商標等內容，因之被告既明知所販賣光碟片為仿冒被害人公司之產品，且以顯然
    低於市價之價格出售，足徵其有對顧客主張販賣被害人公司登記商標之產品之意
    思殆無疑義，有法律座談會及其他法院之判決為相同之認定，原審判決認被告不
    成立商標法及行使偽造私文書罪，有違經驗法則，其認事用法顯有違誤等語。惟
    查檢察官據告訴人之聲請，其上訴意旨所指摘事項，原審判決已於理由中敘明，
    並無不合，又上訴意旨所提出之法律座談會及其他法院判決，惟此非上級最高法
    院之判決，尚無拘束力，併予敘明，其上訴非有理由，應予駁回。
七、據上論結，應依刑事訴訟法第三百六十八條，判決如主文。
本案經檢察官甲○○到庭執行職務。
中      華      民      國    八十九     年     六     月      七       日
                                  台灣高等法院台中分院刑事第三庭
                                        審判長法  官  方  艤  駐
                                              法  官  廖  柏  基
                                              法  官  劉  連  星
右正本證明與原本無異。
檢察官得上訴。被告不得上訴。
如不服本判決應於收受送達後十日內向本院提出上訴書狀，其未述上訴之理由者並
得於提起上訴後十日內向本院補提理由書（均須按他造當事人之人數附繕本）。
                                              書記官  顏  子  良
中      華      民      國    八十九     年     六     月      八       日
                                                                        Ｅ


司法院資訊處製作；財團法人民間司法改革基金會備份。
